【裁判字號】    97,家訴,115
【裁判日期】    980304
【裁判案由】    分配剩餘財產
【裁判全文】
臺灣臺南地方法院民事判決            97年度家訴字第115號
原      告  甲○○
訴訟代理人  王進輝律師
被      告  乙○○
            丙○○
            丁○○
上  一  人
訴訟代理人  庚○○
            戊○○
            己○○
上列當事人間請求分配剩餘財產事件，本院於民國97年2月18日
言詞辯論終結，判決如下：
    主      文
被告應連帶給付原告新台幣貳佰拾壹萬壹仟陸佰拾玖元，及
被告乙○○、丙○○自民國九十七年九月十八日起、被告丁○○
自民國九十八年一月十日起、被告戊○○自民國九十七年九月十
七日起、被告己○○自民國九十七年九月二十九日起，均至清償
日止，按週年利率百分之五計算之利息。
訴訟費用由被告連帶負擔。
本判決於原告以新臺幣柒拾柒萬零伍佰元為被告供擔保後，得假
執行。
    事實及理由
一、本件被告乙○○、丙○○、戊○○、己○○經合法通知，無
    正當理由，未於最後言詞辯論期日到場，核無民事訴訟法第
    386條各款所列情形，爰依原告之聲請，由其一造辯論而為
    判決。
二、原告主張：
(一)被繼承人孫坤田為原告甲○○之夫，雙方育有一子己○○，而
  孫坤田曾與前妻孫張月里生有三子，分別為乙○○、丙○○、
  丁○○；又孫張月里死後，孫坤田另娶朱素英而生有一子戊○○。嗣被繼承人孫坤田於民國95年8月27日死亡，名下留有如
  財政部台灣省南區國稅局的遺產稅免稅證明書所示之26筆財產
  ，其26筆財產如下：1.台南市○區○○段207地號、持份1/2之
  土地。2.嘉義縣溪口鄉○○段823地號、持份114/280土地。3.
  嘉義縣溪口鄉○○段823之1地號、持份114/280土地。4.門牌
  號碼台南市○區○○里○○路224巷33號，持份5萬/10萬之建
  物。5.合作金庫銀行定存新台幣（下同）98萬元。6.合作金庫
  銀行存款190元。7.國泰世華銀行存款2,302,825元。8.國泰世
  華銀行存款（美金3233.04美元）核定價額為新台幣106,140元
  。9.合作金庫銀行存款106元。10.聯邦銀行存款45元。11.中興
  銀行存款866元。12.復華銀行存款424,525元。13.寶華銀行存款
  891元。14.中興銀行存款641元。15.合作金庫銀行存款為381元
  。16.台灣積體電路製造股份有限公司股票1101股（核定價額
  62,757元)。17.長億實業股份有限公司股票7,020股（核定價額
  0元）。18.南亞塑膠工業股份有限公司股票2,821股（核定價額
  124,406元）。19.聯華電子股份有限公司股票20股（核定價額
  365元）。20.台塑股票5,090股（核定價額為310,490元）。
  中鋼股票2,190股（核定價額58,363元）。中環股票2, 000
  股（核定價額16,160元）。仁寶股票1,029股（核定價額28,
  760元）。國泰金股票3,000股（核定價額192,300元）。
  寶華股票31股（核定價額67元）。學理出版社股份13,000
  股（核定價額13,000元）。上開編號1.至4.為被繼承人孫坤田
  繼承取得，而編號5.至總計為4,623,278元。另原告之剩餘
  財產金額為大眾銀行存款670,314元、合作金庫存款100萬元、
  華南銀行存款105萬元，合計為270萬元；次依最高法院86年度
  台上字第3601號判決所著：「．．．且其他所稱，其他無償取
  得之財產，應包含夫或妻受妻或夫贈與之財產在內。」則夫或
  妻贈與對方之財產無須加入賸餘財產分配之計算。原告係家庭
  主婦，而被繼承人孫坤田經營學理出版社，收入甚豐，原告既
  無收入，而其於婚姻關係存續中累積之存款，係由被繼承人孫
  坤田及娘家父、母所陸續贈與而累積。
(二)原告與被繼承人孫坤田夫妻二人，在被繼承人孫坤田生前並未
  約定夫妻財產制，依民法第1005條之規定，應以法定財產制為
  夫妻財產制。另依民法第1030條之1之規定，法定財產關係消
  滅時，夫或妻現存之婚後財產，扣除婚姻關係存續中所負債務
  後，如有剩餘，其雙方剩餘財產之差額，應平均分配。又剩餘
  財產分配請求權定位為一身專屬權，故夫妻之一方死亡，屬法
  定財產制關係消滅的事由之一，剩餘財產較少的一方，即得主
  張該請求權。
(三)由於被告等人於被繼承人孫坤田去世後，就其所遺之財產應如
  何分配及繼承有歧見，存款行庫亦無從獲悉原告等法定繼承人
  如何各自行使權利，在無法協商之情形下原告決定行使夫妻剩
  餘財產分配請求權，請求判決被繼承人孫坤田所遺留之遺產中
  之一半 (即2,311,639元)應分配予原告。
(四)聲明：
1.被告等應連帶給付原告關於被繼承人孫坤田遺產中之2,311,63
  9元，及自起訴狀繕本送達翌日起至清償日止按年息百分之5計
  算之利息。
2.原告願供擔保，請准宣告假執行。
三、被告丁○○聲明、陳述略以：對原告之請求無意見；另戊○○、己○○未於最後言詞辯論期日到場，惟據己○○以前到
    庭所為之聲明陳述略以：對於被繼承人孫坤田之遺產，除不
    動產以外，其餘22項財產之價額同意以國稅局於95年11月29
    日所核發遺產稅免稅證明書所核定價額為主，關於原告所主
    張有關被繼承人死亡後所遺之繼承人、遺產，及原告與被繼
    承人孫坤田未約定夫妻財產制、以及原告於孫坤田死亡時留
    有財產即大眾銀行存款670,314元、合作金庫存款100萬元、
    華南銀行存款105萬元等事實均不爭執。另被告戊○○辯以
    ：
(一)被告戊○○不同意原告的請求，因為孫坤田有立一份遺囑，當
  初都已經講好，信任原告有將遺囑保存好，沒有想到原告會將
  遺囑私藏起來，被告五個兄弟都有看到該遺囑，該遺囑是被告
  父親訂立後，放在家中保險箱內。遺囑的內容為被告三個哥哥
  及原告不得將剩餘的財產為請求，被告父親要將其去世之前還
  沒有花完的財產，即遺產由被告及己○○各分得一半。
(二)關於原告的存款，都是被告父親匯給原告的，故應該要算入剩
  餘財產分配。
(三)聲明：原告之訴駁回。
四、被告乙○○、丙○○經合法通知，自始未於言詞辯論期日到
    場，而經到庭之原告及被告戊○○、己○○所為不爭執之事
    實整理如下：
(一)被繼承人孫坤田為原告甲○○之夫，雙方育有一子己○○，而
  孫坤田曾與前妻孫張月里生有三子，分別為乙○○、丙○○、
  丁○○；又孫張月里死後，另娶朱素英而生有一子戊○○。計
  被繼承人孫坤田死亡後，繼承人有原告甲○○、被告乙○○、
  丙○○、丁○○、戊○○、己○○等六人。
(二)被繼承人孫坤田於95年8月27日死亡，其留有如財政部台灣省
  南區國稅局於95年11月29日發給之遺產稅免稅證明書所示之26
  筆財產，其26筆財產如下：
1.台南市○區○○段207地號土地、持分1/2。
2.嘉義縣溪口鄉○○段823地號土地、持分114/280。
3.嘉義縣溪口鄉○○段823之1地號土地、持分114/280。
4.門牌號碼台南市○區○○里○○路224巷33號建物，持分5萬/1
  0萬。
5.合作金庫銀行定存98萬元。
6.合作金庫銀行存款190元。
7.國泰世華銀行存款2,302,825元。
8.國泰世華銀行存款（美金3233.04美元）核定價額新台幣106,1
  40元。
9.合作金庫銀行存款106元。
10.聯邦銀行存款45元。
11.中興銀行存款866元。
12.復華銀行存款424,525元。
13.寶華銀行存款891元。
14.中興銀行存款641元。
15.合作金庫銀行存款381元。
16.台灣積體電路製造股份有限公司股票1101股（核定價額62,757
  元)。
17.長億實業股份有限公司股票7,020股（核定價額0元）。
18.南亞塑膠工業股份有限公司股票2,821股（核定價額124,406
  元）。
19.聯華電子股份有限公司股票20股（核定價額365元）。
20.台塑股票5,090股（核定價額310,490元）。
中鋼股票2,190股（核定價額58,363元）。
中環股票2,000股（核定價額16,160元）。
仁寶股票1,029股（核定價額28,760元）。
國泰金股票3,000股（核定價額192,300元）。
寶華股票31股（核定價額67元）。
學理出版社股份13,000股（核定價額13,000元）。
上開編號1.至4.為被繼承人孫坤田繼承取得，而編號5.至金額
及核定價額總計為4,623,278元。
(三)原告與被繼承人孫坤田，在被繼承人孫坤田生前並未約定夫妻
  財產制，依民法第1005條之規定，應以法定財產制為夫妻財產
  制。
(四)原告於被繼承人孫坤田死亡時，有財產大眾銀行存款670,314
  元、合作金庫存款100萬元、華南銀行存款105萬元。
五、得心證之理由：
(一)按法定財產制關係消滅時，夫或妻現存之婚後財產，扣除婚姻
  關係存續所負債務後，如有剩餘，其雙方剩餘財產之差額，應
  平均分配。但下列財產不在此限：一因繼承或其他無償取得之
  財產。二慰撫金。民法第1030條之1第1項定有明文。本件原告
  與被繼承人孫坤田為夫妻，且未約定夫妻財產制，應以法定財
  產制為夫妻財產制。茲孫坤田既於95年8月27日死亡，原告與
  孫坤田之法定夫妻財產制即告消滅，則原告依民法第1030條之
  1之規定，請求分配雙方剩餘財產之差額，即屬有據。
(二)次查，關於孫坤田所遺之遺產共計有26筆，其中不動產部分即
  坐落台南市○區○○段207地號土地、坐落嘉義縣溪口鄉○○
  段823、823之1地號土地、及坐落台南市○區○○里○○路224
  巷33號之建物，乃孫坤田繼承所取得，此為原告及被告戊○○
  、己○○所不爭執，且其餘被告乙○○、丙○○經合法通知，
  均未到庭表示意見，被告丁○○對原告之主張亦表無意見，此
  一事實堪以認定，則上揭4筆不動產，依民法第1030條之1第1
  項第1款之規定，自不列入剩餘財產分配之範圍。以此，本件
  孫坤田所留遺產，其應計入剩餘財產分配之範圍之財產，應限
  於前揭遺產稅免稅證明書所示之第5至第26筆，總計22筆財產
  。又被告戊○○雖抗辯孫坤田尚有一個保險箱，其內有珠寶、
  其母親頭髮等物品，惟原告就此則辯以：該寶險箱是伊與孫坤
  田所設，裡面有項鍊、2枚金幣，是要給兒子一人一個，還有
  錄音帶等語；查關於保險箱之物品，若計入孫坤田之遺產而列
  為剩餘財產分配之範圍，則原告可請求分配之財產數額將增加
  ，茲原告既不主張此一保險箱之財物，顯係放棄有利於伊之主
  張，依當事人處分主義而言，自難強予要求原告必將此一部分
  財產列為夫妻剩餘財產予以分配，且被告戊○○嗣亦對此部分
  之財物不予爭執，則關於孫坤田之保險箱財物內容，及其價額
  多寡，於本件分配夫妻剩餘財產之訴訟中，自無再予審酌之必
  要。
(三)被告戊○○另抗辯其父孫坤田於生前訂有遺囑，是本件應依遺
  囑分配等語，惟按夫妻一方行使民法第1030條之1之剩餘財產
  分配請求權係請求他方應就雙方財產及債務予以清算，以分離
  夫妻各自財產，並取回應歸其自己財產之行為。故夫妻均生存
  時，一方為此請求者，應以他方為義務人，固不待論。然夫妻
  之一方以他方死亡為原因而請求者，自應以他方其餘繼承人全
  體為義務人，如其繼承人有數人者，並應負連帶責任，以進行
  清算，於清算中扣除應歸生存配偶之剩餘財產後，方為死亡者
  之遺產（戴東雄著，民法編修正後之法律疑問，212頁參照，
  元照出版公司，2000年3月初版第一刷，司法院21年院字第780
  號解釋(六)參照）。以此，剩餘財產之分配與依遺囑而繼承係屬
  二事，而立遺囑人以遺囑所處分之標的乃為遺產，茲原告行使
  剩餘財產分配請求權，乃係本於法定夫妻財產制之關係為請求
  ，其本意則在清算及取回自有財產，此一權利之行使與遺產之
  分配有所不同，關於孫坤田之遺產數額，及依遺囑所處分之遺
  產，應於原告行使剩餘財產分配請求權後始告權定，是此一權
  利自不因遺囑之訂立而有所影響，被告所辯孫坤田立有遺囑一
  事，縱令屬實，亦不影響於原告之剩餘財產分配請求權。
(四)又查，原告主張伊於法定夫妻財產制關係消滅後，尚有財產即
  大眾銀行存款670,314元、合作金庫存款100萬元、華南銀行存
  款105萬元等情，已見前述；而原告主張此部分財產乃孫坤田
  、及伊娘家父母陸續贈與而累積，惟此為被告戊○○所否認，
  並主張應列入剩餘財產之範圍內；查原告主張上情，業據證人
  即原告妹妹吳宜真到庭證述：「（原告結婚後，有無工作？）
  沒有。」「（平時生活費用如何而來？）我姐夫給原告家用的
  。」「（娘家是否會給原告錢？）原告之前有一段婚姻，第一
  任丈夫去世的時候，我父親有給原告約60萬元左右。另外，原
  告第一任丈夫車禍去世時，原告有領到約70萬元的保險金。被
  繼承人孫坤田去世前，曾經與外勞發生婚外情，外勞有錄音，
  要恐嚇孫坤田，原告有聽到這回事，所以孫坤田就拿50萬元
  安撫原告。原告有錢都會跟我說，逢年過節的時候，孫坤田都
  會拿錢給原告，原告會存起來，平時孫坤田會給付原告生活費
  用，所以逢年過節的錢，原告就會存起來。」「（原告之存款
  據你所知，是如何而來？）就是我剛所說的。原告起先將錢借
  給我哥哥，後來原告跟孫坤田結婚之後，我哥哥就將錢陸續還
  給原告。原告只要有五萬、十萬元就會拿去存定存。」及證人
  即原告弟弟吳冠穎證稱：「（原告有無工作？）沒有，也沒有
  收入。」「（原告名下的存款如何而來？）因為原告的前夫在
  泰山車禍之後，對方賠償原告約2、300萬元，原告的前夫爸爸
  拿走，之後拿70萬元給原告。另外我父親在台北縣泰山鄉有一
  間公寓出售後，價金300多萬元，分給我們兄弟姊妹，原告分
  到60萬元，我們兄弟分到30萬元。另外孫坤田跟外勞有婚外情
  ，因為外勞存心要恐嚇孫坤田，他有錄音，外勞在恐嚇孫坤田
  的時候，被原告發現，原告就跟孫坤田吵起來，孫坤田就拿50
  萬元給原告。另外，原告生日、年節的時候，孫坤田會拿錢給
  原告，原告就將錢存起來。」等語。以此，原告並無工作及收
  入，而所存之款項乃分別係伊第一任丈夫車禍死亡之理賠金、
  及伊父親與孫坤田所給付之款項，業據證人吳宜真、吳冠穎證
  述明確，且被告戊○○始雖抗辯原告之款項應列入剩餘財產分
  配，惟嗣經本院合法通知均不到庭就此表示意見，則原告之主
  張，堪信為真實。以此，原告之存款，顯係無償取得之財產及
  慰撫金，依民法第1030條之1第1項但書之規定，自不計入剩餘
  財產之分配範圍。
(五)查原告主張孫坤田之婚後財產為如上所述財政部台灣省南區國
  稅局於95年11月29日所核發之遺產稅免稅證明書所示編號5至
  編號26之遺產，合計價額為4,623,278元，此為被告丁○○、
  戊○○、己○○所不爭執，且被告乙○○、丙○○經合法通知
  ，亦未到庭或以書狀為爭執，堪信被告等對原告此部分之主張
  ，已不爭執，原告之主張為可採信。而原告之存款乃為伊無償
  取得之款項或慰撫金，依法不予計入剩餘財產計算，已於前述
  ，故原告與孫坤田剩餘財產之差額為4,623,278元。查原告與
  孫坤田於79年9月20日結婚，此有戶籍謄本可參，迄孫坤田於
  95年8月27日死亡止，計兩造婚姻生活近16年，而原告復與孫
  坤田育有己○○；再參孫坤田前曾與他名女子有外遇糾紛，此
  有證人吳宜真、吳冠穎所證述，是原告在與孫坤田之婚姻關係
  中，持家護子，且須忍受丈夫外遇行為，備極辛苦，是自難以
  抹煞伊對婚姻關係之貢獻，且被告亦未舉證證明原告有何不務
  正業或浪費成習之情事，故原告請求平均分配孫坤田之剩餘財
  產即2,311,639元（4,623,278 X1/2=2,311,639元），尚屬公
  平合理。
(六)又按夫妻之一方以他方死亡為原因而請求者，自應以他方其餘
  繼承人全體為義務人，如其繼承人有數人者，並應負連帶責任
  ，以進行清算，此已見前述，本件兩造均為孫坤田之繼承人，
  則原告以孫坤田之配偶之身分，以其餘繼承人即乙○○、丙○○、丁○○、戊○○、己○○為被告，請求被告等5人應連帶
  給付剩餘財產之差額2,311,639元，及自起訴狀繕本送達之翌
  日即被告乙○○、丙○○自97年9月18日起、被告丁○○自98
  年1月10日起、被告戊○○自97年9月17日起、被告己○○自97
  年9月29日起，均至清償日止，按年息百分之5計算之利息，為
  有理由，應予准許。
六、假執行之宣告：原告陳明願供擔保請為宣告假執行，經核均
    與規定相符，爰酌定相當之擔保金額予以宣告。
七、訴訟費用負擔之依據：民事訴訟法第385條第1項前段、第85
    條第2項、第390條第1項，判決如主文。
中    華    民    國    98    年    3     月    4     日
                  家事法庭法  官  林 富 郎
以上正本證明與原本無異。
如對本判決上訴，須於判決送達後20日之不變期間內，向本院提
出上訴狀，應附具繕本並繳納上訴費用。
中    華    民    國    98    年    3     月    4     日
                          書記官  劉 毓 如


司法院資訊處製作；財團法人民間司法改革基金會備份。
